---
title: "Ciberdelincuencia"
---

::: column-margin
### José Luis Ahedo

Licenciado en Psicología.

Especialista en Criminología.

Máster en Mediación.
:::

```{r, include=FALSE}
library(ggplot2)
library(readODS)
library(tidyverse)
library(kableExtra)
library(knitr)
library(DT)
library(rsconnect)
library(plotly)
library(patchwork)
library(bslib)
library(bsicons)
library(plotly)
library(viridis)
library(RColorBrewer)
```

```{r include=FALSE}
#Dataframe

tasa <- read_ods("~/Documentos/RStudio/Ertzaina/Datos/tasa.ods") %>%
  mutate(round(across(3:46, ~ .x), 2))

tasa_th <- tasa %>%
  slice(1:3, 24:26)

tasa_th_25 <- tasa_th %>%
  filter(Fecha == 2025)

tasa_th_24 <- tasa_th %>%
  filter(Fecha == 2024)

tasa_capitales <- tasa %>%
  slice(5, 6, 9, 28, 29, 32)

tasa_capitales_25 <- tasa_capitales %>%
  filter(Fecha == 2025)

tasa_capitales_24 <- tasa_capitales %>%
  filter(Fecha == 2024)

tasa_mun <- tasa %>%
  slice(5:23, 28:46)

tasa_mun_25 <- tasa_mun %>%
  filter(Fecha == 2025)

tasa_mun_24 <- tasa_mun %>%
  filter(Fecha == 2024)

#--------------------Ciberdelincuencia-------------------------------

tasa_th_ciberdelincuencia <- tasa_th %>%
  select(1, 2, 45) %>%
  rename(Ciberdelincuencia = `TOTAL CIBERDELINCUENCIA`)

tasa_th_ciberdelincuencia_25 <- tasa_th_ciberdelincuencia %>%
  filter(Fecha == 2025)

tasa_th_ciberdelincuencia_24 <- tasa_th_ciberdelincuencia %>%
  filter(Fecha == 2024)

tasa_capitales_ciberdelincuencia <- tasa_capitales %>%
  select(1, 2, 45) %>%
  rename(Ciberdelincuencia = `TOTAL CIBERDELINCUENCIA`)

tasa_capitales_ciberdelincuencia_25 <- tasa_capitales_ciberdelincuencia %>%
  filter(Fecha == 2025)

tasa_capitales_ciberdelincuencia_24 <- tasa_capitales_ciberdelincuencia %>%
  filter(Fecha == 2024)

tasa_mun_ciberdelincuencia <- tasa_mun %>%
  select(1, 2, 45) %>%
  rename(Ciberdelincuencia = `TOTAL CIBERDELINCUENCIA`)

tasa_mun_ciberdelincuencia_25 <- tasa_mun_ciberdelincuencia %>%
  filter(Fecha == 2025)

tasa_mun_ciberdelincuencia_24 <- tasa_mun_ciberdelincuencia %>%
  filter(Fecha == 2024)

# Variacion

variacion <- read_ods("~/Documentos/RStudio/Ertzaina/Datos/variacion.ods") %>%
  mutate(round(across(2:45, ~ .x), 2))

variacion_th <- variacion %>%
  slice(1:3)%>%
  rename(Ciberdelincuencia = `TOTAL CIBERDELINCUENCIA`)

variacion_capitales <- variacion %>%
  slice(5, 6, 9) %>%
  rename(Ciberdelincuencia = `TOTAL CIBERDELINCUENCIA`)

variacion_mun <- variacion %>%
  slice(5:23) %>%
  rename(Ciberdelincuencia = `TOTAL CIBERDELINCUENCIA`)

variacion_th_ciberdelincuencia <- variacion_th %>%
  select(1, 44)

variacion_capitales_ciberdelincuencia <- variacion_capitales %>%
  select(1, 44)

variacion_mun_ciberdelincuencia <- variacion_mun %>%
  select(1, 44)
```

```{r include=FALSE}
# Gráficos
# TH

graf_tasa_th_ciberdelincuencia_24 <- ggplot(data = tasa_th_ciberdelincuencia_24) +
  geom_col(mapping = aes(x = reorder(Lugar,
                                     - Ciberdelincuencia
                                     ),
                         y = Ciberdelincuencia,
                         fill = Lugar,
                         color = "black"
                         ),
           show.legend = FALSE
           ) +
  labs(x = "Lugar",
       y = "Criminalidad Ciberdelincuencia"
       #title = "Criminalidad Ciberdelincuencia\n2024"
       ) +
 # scale_fill_gradient(low = "yellow", high = "darkred") +
  geom_label(aes(x = Lugar,
                 y = Ciberdelincuencia,
                 label = Ciberdelincuencia
                 ),
             size = 5,
            vjust = 0.5
            ) +
  theme(plot.title = element_text(hjust = 0.5,
                                  color = "black",
                                  size = 14,
                                  face = "bold"
                                  ),
        axis.text.x = element_text(#angle = 45,
                                 color = "black", 
                                 size = 15,
                                 vjust = 0.5,
                                 hjust = 0.5,
                                 face = "bold"
                                 ),
        axis.title = element_blank()
        )

graf_tasa_th_ciberdelincuencia_25 <- ggplot(data = tasa_th_ciberdelincuencia_25) +
  geom_col(mapping = aes(x = reorder(Lugar,
                                     - Ciberdelincuencia
                                     ),
                         y = Ciberdelincuencia,
                         fill = Lugar,
                         color = "black"
                         ),
           show.legend = FALSE
           ) +
  labs(x = "Lugar",
       y = "Criminalidad Ciberdelincuencia"
       #title = "Criminalidad Ciberdelincuencia\n2025"
       ) +
 # scale_fill_gradient(low = "yellow", high = "darkred") +
  geom_label(aes(x = Lugar,
                 y = Ciberdelincuencia,
                 label = Ciberdelincuencia
                 ),
             size = 5,
            vjust = 0.5
            ) +
  theme(plot.title = element_text(hjust = 0.5,
                                  color = "black",
                                  size = 14,
                                  face = "bold"
                                  ),
        axis.text.x = element_text(#angle = 45,
                                 color = "black", 
                                 size = 15,
                                 vjust = 0.5,
                                 hjust = 0.5,
                                 face = "bold"
                                 ),
        axis.title = element_blank()
        )

# Variación
graf_variacion_th_ciberdelincuencia <- ggplot(data = variacion_th_ciberdelincuencia) +
  geom_col(mapping = aes(x = reorder(Lugar,
                                     - Ciberdelincuencia
                                     ),
                         y = Ciberdelincuencia,
                         fill = Lugar,
                         color = "black"
                         ),
           show.legend = FALSE
           ) +
  labs(x = "Lugar",
       y = "Criminalidad Ciberdelincuencia"
       #title = "Criminalidad Ciberdelincuencia - Variación 24-25"
       ) +
 # scale_fill_gradient(low = "yellow", high = "darkred") +
  geom_label(aes(x = Lugar,
                 y = Ciberdelincuencia,
                 label = paste0(Ciberdelincuencia,"%")
                 ),
             size = 5,
            vjust = 0.5
            ) +
  theme(plot.title = element_text(hjust = 0.5,
                                  color = "black",
                                  size = 14,
                                  face = "bold"
                                  ),
        axis.text.x = element_text(#angle = 45,
                                 color = "black", 
                                 size = 15,
                                 vjust = 0.5,
                                 hjust = 0.5,
                                 face = "bold"
                                 ),
        axis.title = element_blank()
        )

# capitales

graf_tasa_capitales_ciberdelincuencia_24 <- ggplot(data = tasa_capitales_ciberdelincuencia_24, 
       mapping = aes(x = reorder(Lugar, -Ciberdelincuencia), y = Ciberdelincuencia, fill = Lugar)) +
  geom_col(show.legend = FALSE) +
  scale_fill_manual(values = c(
    "Vitoria-Gasteiz" = "purple", 
    "Donostia / San Sebastián" = "orange", 
    "Bilbao" = "darkgreen"
  )) +
  geom_label(aes(label = Ciberdelincuencia), 
             fill = "white",
             color = "black",
             size = 5, 
             vjust = 0.5,
             show.legend = FALSE
             ) +
  labs(x = "Lugar", y = "Criminalidad Ciberdelincuencia") +
  theme_light() +
  theme(
    plot.title = element_text(hjust = 0.5, color = "black", size = 14, face = "bold"),
    axis.text.x = element_text(color = "black", size = 15, vjust = 0.5, hjust = 0.5, face = "bold"),
    axis.title = element_blank(),
    legend.position = "none"
  )

graf_tasa_capitales_ciberdelincuencia_25 <- ggplot(data = tasa_capitales_ciberdelincuencia_25, 
       mapping = aes(x = reorder(Lugar, -Ciberdelincuencia), y = Ciberdelincuencia, fill = Lugar)) +
  geom_col(show.legend = FALSE) +
  scale_fill_manual(values = c(
    "Vitoria-Gasteiz" = "purple", 
    "Donostia / San Sebastián" = "orange", 
    "Bilbao" = "darkgreen"
  )) +
  geom_label(aes(label = Ciberdelincuencia), 
             fill = "white",
             color = "black",
             size = 5, 
             vjust = 0.5,
             show.legend = FALSE
             ) +
  labs(x = "Lugar", y = "Criminalidad Ciberdelincuencia") +
  theme_light() +
  theme(
    plot.title = element_text(hjust = 0.5, color = "black", size = 14, face = "bold"),
    axis.text.x = element_text(color = "black", size = 15, vjust = 0.5, hjust = 0.5, face = "bold"),
    axis.title = element_blank(),
    legend.position = "none"
  )

# Variación
graf_variacion_capitales_ciberdelincuencia <- ggplot(data = variacion_capitales_ciberdelincuencia, 
       mapping = aes(x = reorder(Lugar, -Ciberdelincuencia), y = Ciberdelincuencia, fill = Lugar)) +
  geom_col(show.legend = FALSE) +
  scale_fill_manual(values = c(
    "Vitoria-Gasteiz" = "purple", 
    "Donostia / San Sebastián" = "orange", 
    "Bilbao" = "darkgreen"
  )) +
  geom_label(aes(label = paste0(Ciberdelincuencia,"%")), 
             fill = "white",
             color = "black",
             size = 5, 
             vjust = 0.5,
             show.legend = FALSE
             ) +
  labs(x = "Lugar", y = "Criminalidad Ciberdelincuencia") +
  theme_light() +
  theme(
    plot.title = element_text(hjust = 0.5, color = "black", size = 14, face = "bold"),
    axis.text.x = element_text(color = "black", size = 15, vjust = 0.5, hjust = 0.5, face = "bold"),
    axis.title = element_blank(),
    legend.position = "none"
  ) 

# Municipios
mun <- unique(c(tasa_mun_ciberdelincuencia_24$Lugar, tasa_mun_ciberdelincuencia_25$Lugar, variacion_mun_ciberdelincuencia ))

getPalette = colorRampPalette(brewer.pal(12, "Set3"))
mun_col = getPalette(length(mun))

names(mun_col) <- mun

graf_tasa_mun_ciberdelincuencia_24 <-  ggplot(data = tasa_mun_ciberdelincuencia_24) +
  geom_col(mapping = aes(x = reorder(Lugar,
                                     Ciberdelincuencia
                                     ),
                         y = Ciberdelincuencia,
                         fill = Lugar
                         ),
           color = "black",
           show.legend = FALSE
  ) +
  scale_fill_manual(values = mun_col) +
  labs(x = "Lugar",
       y = "Criminalidad Ciberdelincuencia",
       #title = "Criminalidad Ciberdelincuencia 2025 - Tasa"
  ) +
  coord_flip() +
  geom_label(aes(x = Lugar,
                 y = Ciberdelincuencia,
                 label = Ciberdelincuencia
                 ),
             size = 5,
             vjust = 0.5,
             hjust = 1
             ) +
  theme(plot.title = element_text(hjust = 0.5,
                                  color = "darkblue",
                                  size = 30,
                                  face = "bold"
  ),
  axis.text.x = element_blank(),
  axis.text.y = element_text(#angle = 45,
    color = "black", 
    size = 10,
    vjust = 0.5,
    hjust = 1,
    #face = "bold"
    ),
  axis.title = element_blank()
  )

graf_tasa_mun_ciberdelincuencia_25 <-  ggplot(data = tasa_mun_ciberdelincuencia_25) +
  geom_col(mapping = aes(x = reorder(Lugar,
                                     Ciberdelincuencia
                                     ),
                         y = Ciberdelincuencia,
                         fill = Lugar
                         ),
           color = "black",
           show.legend = FALSE
  ) +
  scale_fill_manual(values = mun_col) +
  labs(x = "Lugar",
       y = "Criminalidad Ciberdelincuencia",
       #title = "Criminalidad Ciberdelincuencia 2025 - Tasa"
  ) +
  coord_flip() +
  geom_label(aes(x = Lugar,
                 y = Ciberdelincuencia,
                 label = Ciberdelincuencia
                 ),
             size = 5,
             vjust = 0.5,
             hjust = 1
             ) +
  theme(plot.title = element_text(hjust = 0.5,
                                  color = "darkblue",
                                  size = 30,
                                  face = "bold"
  ),
  axis.text.x = element_blank(),
  axis.text.y = element_text(#angle = 45,
    color = "black", 
    size = 10,
    vjust = 0.5,
    hjust = 1,
    #face = "bold"
    ),
  axis.title = element_blank()
  )

graf_variacion_mun_ciberdelincuencia <-  ggplot(data = variacion_mun_ciberdelincuencia) +
  geom_col(mapping = aes(x = reorder(Lugar,
                                     Ciberdelincuencia
                                     ),
                         y = Ciberdelincuencia,
                         fill = Lugar
                         ),
           color = "black",
           show.legend = FALSE
  ) +
  scale_fill_manual(values = mun_col) +
  labs(x = "Lugar",
       y = "Criminalidad Ciberdelincuencia",
       #title = "Criminalidad Ciberdelincuencia 2025 - Tasa"
  ) +
  coord_flip() +
  geom_label(aes(x = Lugar,
                 y = Ciberdelincuencia,
                 label = paste0(Ciberdelincuencia,"%")
                 ),
             size = 5,
             vjust = 0.5,
             hjust = 0.5
             ) +
  theme(plot.title = element_text(hjust = 0.5,
                                  color = "darkblue",
                                  size = 30,
                                  face = "bold"
  ),
  axis.text.x = element_blank(),
  axis.text.y = element_text(angle = 45,
    color = "black", 
    size = 10,
    vjust = 0.5,
    hjust = 1,
    face = "bold"
    ),
  axis.title = element_blank()
  )
```

::: callout-note
Los datos sobre ciberdelincuencia y sobre delitos informáticos son los mismos, por lo tanto, en esta web no se reflejan los delitos informáticos por considerar que sería una duplicidad.
:::

## Territorios Históricos

### Tasa de delitos por cada 1000 hab.

```{r}
#| label: fig-graf-tasa-th-ciberdelincuencia
#| echo: false
#| fig-cap: Tasa de Ciberdelincuencia en los TTHH.
#| fig-subcap: 
#|    - "Año 2024"
#|    - "Año 2025"
#| layout-ncol: 2

graf_tasa_th_ciberdelincuencia_24
graf_tasa_th_ciberdelincuencia_25
```

## Variación año 24-25

```{r}
#| label: fig-graf_variacion_th_ciberdelincuencia
#| echo: false
#| fig-cap: Variación de Ciberdelincuencia en los TTHH.

graf_variacion_th_ciberdelincuencia
```

## Capitales Vascas

### Tasa de delitos por cada 1000 hab.

```{r}
#| label: fig-graf-tasa-capitales-ciberdelincuencia
#| echo: false
#| fig-cap: Tasa de Ciberdelincuencia en las capitales vascas.
#| fig-subcap: 
#|    - "Año 2024"
#|    - "Año 2025"
#| layout-ncol: 2

graf_tasa_capitales_ciberdelincuencia_24
graf_tasa_capitales_ciberdelincuencia_25
```

## Variación año 24-25

```{r}
#| label: fig-graf_variacion_capitales_ciberdelincuencia
#| echo: false
#| fig-cap: Variación de Ciberdelincuencia en las capitales vascas.

graf_variacion_capitales_ciberdelincuencia
```

## MUNICIPIOS

### Tasa de delitos por cada 1000 hab.

```{r}
#| label: fig-graf-tasa-mun-ciberdelincuencia
#| echo: false
#| fig-cap: Tasa de Ciberdelincuencia en los municipios vascos.
#| fig-subcap: 
#|    - "Año 2024"
#|    - "Año 2025"
#| layout-ncol: 2
#| fig-height: 8

graf_tasa_mun_ciberdelincuencia_24
graf_tasa_mun_ciberdelincuencia_25
```

## Variación año 24-25

```{r}
#| label: fig-graf_variacion_mun_ciberdelincuencia
#| echo: false
#| fig-cap: Variación de Ciberdelincuencia en los municipios vascos.
#| fig-height: 12
#| fig-width: 12

graf_variacion_mun_ciberdelincuencia
```

::: callout-note
Fuente: Gobierno Vasco. Ertzaintza.
:::
